【裁判字號】    99,簡上,8
【裁判日期】    991207
【裁判案由】    確認通行權存在等
【裁判全文】
臺灣臺南地方法院民事判決               99年度簡上字第8號
上訴人 即 被告  許 文 騰
訴 訟 代 理 人  賴鴻鳴律師
                黃俊達律師
                粘怡華律師
                蘇文斌律師
被上訴人即原告  吳魏郁蕙
送 達 代 收 人  吳 玉 堂
上列當事人間請求確認通行權存在事件，上訴人對於中華民國98
年11月30日本院柳營簡易庭98年度營簡字第362號 第一審判決提
起上訴，經本院於中華民國99年11月23日言詞辯論終結，判決如
下：
    主      文
原判決廢棄。
被上訴人在第一審之訴駁回。
第一、二審訴訟費用由被上訴人負擔。
    事實及理由
一、被上訴人即原告方面：
（一）被上訴人即原告起訴主張略以：被上訴人所有坐落台南縣
      官田鄉○○○段233、234地號兩筆土地（以下合併簡稱系
      爭兩筆土地），四週均為他人土地，僅能通行上訴人所有
      坐落台南縣官田鄉○○○段33-33地號土地上如附圖 （臺
      南縣麻豆地政事務所複丈日期為 民國98年9月22日之複丈
      成果圖）所示編號甲部分土地（以下簡稱系爭土地）及編
      號乙、丙、丁、戊、己部分之土地所構成之道路（以下簡
      稱系爭既成道路）與公路為適宜之聯絡，惟因上訴人在系
      爭土地圍以欄杆， 致被上訴人無法通行，爰依民法第787
      條袋地通行權規定請求確認就上訴人所有系爭土地有通行
      權存在，並聲明求為判決：被告（即上訴人）應將其所有
      而坐落臺南縣官田鄉○○○段33-33地號內 如附圖所示編
      號甲部分面積21.27平方公尺土地上之地上物 （欄杆）拆
      除，並將上開土地供原告（即被上訴人）通行。
（二）被上訴人於本院陳述除與原判決記載相同者引用之外，另
      主張系爭土地為既成道路，已供人通行多年，另依及公用
      地役權關係請求確認就上訴人所有系爭土地有通行權，並
      聲明求為判決如前揭（一）之聲明。
（三）聲明：
    1.上訴駁回。
    2.上訴費用由上訴人負擔。
二、上訴人即被告上訴意旨略以：
（一）被上訴人不得援引公用地役關係對抗上訴人:
    1.按公用地役關係之對象，係不特定之公眾，且不以有供役
      地與需役地之存在為必要，其本質為公法關係，與私法上
      地役權之性質不同；民事訴訟乃當事人向法院訴請以判決
      保護其私法之權利，而非公法上之權利，當事人自不得本
      於公用地役關係，於民事訴訟請求確認其本於公用地役關
      係之通行權，或請求土地所有人不得有妨害其通行之行為
      ；當事人間就公用地役關係有所爭議，應循行政爭訟程序
      謀求救濟（最高法院86年度臺上字第2622號、89年度臺上
      字第2500號判決意旨參照）。
    2.查本件被上訴人依台南縣官田鄉公所函文所示，上訴人所
      有如附圖甲部分具有公用地役關係存在，因而提起本件訴
      訟，且經鈞院函詢台南縣官田鄉公所系爭既成道路是否有
      公用地役關係存在， 亦經台南縣官田鄉公所於99年10月6
      日函覆表示：附圖甲於80年12月印製之航照圖中既已存在
      ，故屬既成道路無疑等語，然本件縱或有公用地役關係存
      在，亦係以不特定之公眾為對象，得通行公用地役地之人
      ，亦不得持公用地役權對抗土地所有權人。被上訴人欲主
      張通行權，仍應回歸民法之規定，加以請求，不得主張公
      用地役權對抗上訴人。
（二）被上訴人所有之系爭兩筆土地並非袋地：
    1.按土地因與公路無適宜之聯絡，致不能為通常使用時，除
      因土地所有人之任意行為所生者外，土地所有人得通行周
      圍地以至公路，民法第787條第1項定有明文，是以，倘若
      土地與公路間有適宜之聯絡，土地所有人自不得請求通行
      周圍地以至公路。
    2.查被上訴人所有之系爭兩筆土地西北側（即地號90-1號土
      地之西側鄰地號71號至地號71-15號土地處） 尚有既成道
      路通往公路， 此觀之台南縣官田鄉公所99年10月6日函附
      之80年12月印製之航照圖可知，並有上訴人上訴時提出之
      相片一、二、三可佐，是被上訴人所有之系爭兩筆土地，
      顯非袋地，至為明確。
    3.又參諸上開既成道路之路寬約四米有餘，被上訴人若係為
      達耕種田地之目的，須以車輛載運機具及農作物進出，通
      行上開既成道路堪屬便利，況由上開既成道路通往公路，
      亦較被上訴人通行上訴人所有之土地更為直接、路途較短
      ，足徵被上訴人所有之系爭兩筆土地本即與公路間有適宜
      之聯絡，被上訴人捨此道路不通行，反請求通行上訴人所
      有之土地，顯無理由。
（三）縱被上訴人具有通行權，亦應依法選擇損害最少之處理方
      式為之：
    1.按土地因與公路無適宜之聯絡，致不能為通常使用者，土
      地所有人得通行周圍地以至公路。前項情形，有通行權人
      ，應於通行必要之範圍內，擇其周圍地損害最少之處所及
      方法為之。 民法第787條第1項前段、第2項定有明文。該
      條文主要之立法目的，重在圖謀相鄰不動產之適法調和利
      用。鄰地通行權之性質，為土地所有權人所有權之擴張，
      與鄰地所有權人所有權之限制，以調和個人所有權之利害
      關係，且在充分發揮袋地之經濟效用，並促進物盡其用之
      社會整體利益。
    2.查被上訴人請求通行之道路，路寬至多2.5米， 而上揭台
      南縣官田鄉○○○段71號至71-15號土地旁之道路， 路寬
      約有4米，顯然較利通行，已如前述。
    3.又上訴人在原判決附圖甲部分設有牧場之重要設施，包含
      高壓電，如開放作為道路通行之用，恐不利被上訴人通行
      ，亦增加上訴人管理及安全維護之困難，對上訴人之損害
      甚大，顯非損害最少之處理方式。
（四）聲明：
    1.原判決廢棄。
    2.被上訴人在第一審之訴駁回。
    3.訴訟費用由被上訴人負擔。
三、得心證之理由：本件被上訴人主張其所有系爭兩筆土地僅能
    通行上訴人所有系爭土地始能與公路為適宜之聯絡，而上訴
    人將系爭土地圍以欄柵禁止被上訴人通行，致系爭兩筆土地
    成為袋地等情，業據提出土地登記簿謄本、台南縣官田鄉公
    所97年12月4日函為憑； 而上訴人就其將系爭土地圍以欄柵
    禁止原告通行乙節並不爭執，惟以前揭情詞置辯。則兩造爭
    執系爭兩筆土地是否有通行權存在之前提，即在於系爭兩筆
    土地是否為袋地？經查：
（一）按土地須與公路無適宜之聯絡，致不能為通常使用時，土
      地所有人始得通行周圍地以至公路，民法第787條第1項定
      有明文。本件被上訴人所有系爭兩筆土地數十年來均得通
      行系爭既成道路而與公路聯絡等情，為兩造所不爭執，並
      據台南縣官田鄉公所查明系爭土地早於80年間即已為既成
      道路， 有台南縣官田鄉公所99年10月6日函及所附航照圖
      附卷可稽。而系爭兩筆土地既已有系爭既成道路與公路聯
      絡，則被上訴人主張系爭兩筆土地係無法與公路有適宜聯
      絡之袋地云云，自不足採。是被上訴人以袋地通行權為由
      ，請求通行上訴人所有系爭土地，為無理由，不應准許。
（二）復按私有土地，若實際已供公眾通行數十年，成為道路，
      其土地所有權縱未為移轉登記，仍為私人所保留，其所有
      權之行使，仍應受限制，應認為已有公用地役關係之存在
      ，土地所有人固不得違反供公眾通行之目的而為使用，惟
      公用地役關係之對象，係不特定之公眾，且亦不以有供役
      地與需役地之存在為必要，其本質乃係一公法關係，與私
      法上地役權之性質不同。而民事訴訟法則係當事人得向法
      院訴請以判決保護其私法之權利，故當事人不得本於公用
      地役關係，於民事訴訟請求土地所有人不得有妨害其通行
      之行為，而僅得請求地方政府以公權力加以排除，如有爭
      議應循行政爭訟程序處理之（最高法院86年度台上字第26
      22號判決參照）。本件被上訴人本於公用地役權，請求通
      行上訴人所有系爭土地，揆諸前揭說明，於法無據，為無
      理由，不應准許
（三）綜上所述，被上訴人本於袋地通行權及公用地役權，請求
      通行上訴人所有系爭土地暨請求上訴人將系爭土地上之欄
      杆拆除，均無理由，不應准許。上訴人上訴意旨指摘原審
      所為「被告（即上訴人）應將其所有而坐落臺南縣官田鄉
      ○○○段33-33地號內如後附 臺南縣麻豆地政事務所複丈
      日期為民國98年9月22日之複丈成果圖 （即附圖）所示編
      號甲部分面積21.27平方公尺土地上之地上物 （欄杆）拆
      除，並將上開土地供原告（即被上訴人）通行。」之判決
      不當，為有理由，爰由本院將原審判決廢棄，並駁回被上
      訴人在第一審之訴。
四、本件事證已臻明確，兩造其餘攻擊防禦方法，經本院斟酌後
    ，認為均不足以影響本判決之結果，爰不一一論述，併此敘
    明。
五、本件上訴為有理由，第一、二審之訴訟費用均應由被上訴人
    負擔。
六、據上論結，本件上訴為有理由，依民事訴訟法第78條、第43
    6條之1第3項、第450條，判決如主文。
中    華    民    國    99    年    12    月    7     日
                            臺灣臺南地方法院民事第二庭
                                審判長法官  李 杭 倫
                                      法官  蘇 正 賢
                                      法官  王 獻 楠
本判決正本與原本相同。
本判決不得上訴。
中    華    民    國    99    年    12    月    7     日
                                書 記 官 李 鎧 安

司法院資訊處製作；財團法人民間司法改革基金會備份。
